【裁判字號】    97,訴,3375
【裁判日期】    980728
【裁判案由】    搶奪
【裁判全文】
臺灣彰化地方法院刑事判決  97年度訴字第3375號
公  訴  人  臺灣彰化地方法院檢察署檢察官
被      告  乙○○
輔  佐  人  甲○○
指定辯護人  徐承蔭律師
上列被告因搶奪案件，經檢察官提起公訴（97年度偵字第9305號
），本院判決如下：
    主  文
乙○○無罪。
    理  由
一、公訴意旨略以：被告乙○○係極重度瘖啞殘障人士，於民國
    97 年8月30日16時許, 在彰化縣伸港鄉○○村○○路○段464
    巷401弄2號之丙○○住處，先以募款名義向丙○○勸募，丙○○表明其身上沒錢，被告竟意圖為自己不法之所有，趁丙○○不及抗拒之際，徒手強行伸入丙○○左邊褲子袋口，欲
    搶奪其財物，經丙○○制止並發生拉扯，被告仍強行將掉落
    於地上之現金新台幣下同）50元奪走，隨後逃逸等語，因認
    被告涉犯刑法第325條第1項之搶奪罪嫌。
二、按被告因智能障礙無法為完全之陳述，於審判中未經選任辯
    護人者，審判長應指定公設辯護人或律師為其辯護，刑事訴
    訟法第31條第1項固有明文。查被告為極重度之多重障礙之
    瘖啞殘障人士，有殘障手冊在卷可參，且其心智程度為中度
    智能不足程度（容後詳述），被告僅可自理簡單生活，無獨
    立謀生能力等情，且須經輔佐人即被告之父甲○○於本院審
    理時協助被告陳述其意思，徵以被告於本院審理時，對於本
    院所訊問關於年籍資料、起訴犯罪事實及告知訴訟程序上享
    有之刑事訴訟法所保障之權利時，其對事實陳述與問題之理
    解上、回答上均有明顯障礙，且依其精神狀況等情觀之，足
    認被告於本院審判時因智能障礙無法為完全陳述，故本院為
    保障被告訴訟上之權利，依前開規定，為被告指定辯護人為
    其辯護，合先敘明。
三、按被告以外之人於審判外之言詞或書面陳述，除法律有規定
    者外，不得作為證據。被告以外之人於偵查中向檢察官所為
    之陳述，除顯有不可信之情況者外，得為證據。公務員職務
    上製作之紀錄文書、證明文書，除顯有不可信之情況外，亦
    得為證據。又被告以外之人於審判外之陳述，雖不符刑事訴
    訟法第159條之1至第159條之4之規定，而經當事人於審判程
    序同意作為證據，法院審酌該言詞陳述或書面陳述作成時之
    情況，認為適當者，亦得為證據；當事人、代理人或辯護人
    於法院調查證據時，知有刑事訴訟法第159條第1項不得為證
    據之情形，而未於言詞辯論終結前聲明異議者，視為有前項
    之同意，刑事訴訟法第159條之1、第159條之5第1項、第2項
    分別定有明文。查檢察官、被告之輔佐人及指定辯護人對於
    本案卷內相關證人之證述、文書卷證資料之證據能力，經本
    院於審理期日逐一提示、朗讀，並告以要旨，本院覆審酌相
    關證人證述筆錄製成、文書卷證資料取得，並無證據顯示有
    何違背程式規定之情事，依上述說明，均應具有證據能力，
    合先敘明。
四、前揭犯罪事實，業據證人丙○○於警詢、偵訊時指訴明確，
    且於本院準備程序時，輔佐人轉述本件犯罪事實詢問被告有
    無以手伸入證人丙○○口袋內，經被告點頭表示「有」，加
    諸被告之輔佐人甲○○及指定辯護人於審閱本件相關卷證後
    ，對被告犯案情節，均未予否認，復有被告逃逸路線圖附卷
    可參。綜上所述，足認被告確有為前揭搶奪丙○○所有50元
    之事實。
五、查本案被告乙○○於本院訊問時，依其回答，其言行表徵顯
    現無法理解問題，不瞭解正在進行之審判程序意義的情形，
    可見其思考邏輯、認知辨識能力確實有所欠缺，且明顯悖離
    常軌，為此，本院函請行政院衛生署苗栗醫院（下稱苗栗醫
    院）鑑定被告乙○○行為時之精神或其他心智上之綜合狀態
    ，經苗栗醫院依據被告個人生活史、家庭情形及理學、臨床
    精神狀態及智力測驗、臨床診斷等檢查，鑑定結果認為：個
    案自幼的智能發展即已經呈現遲緩狀態，加上經常出現逃離
    家中的行為，自我的行為控制能力並不佳，也常因此出現一
    些違反法律的行為。魏氏成人智力量表個案為中度智能不足
    程度，與人的溝通能力不足，缺乏正確社會化行為的判斷力
    ，心智能力明顯缺損。整理評估個案的心智年齡為接近6-7
    歲，其行為能力已經明顯因其心智缺陷，導致不能辨識其行
    為而產生違法行為等語，此有行政院衛生署苗栗醫院98年6
    月17日精神鑑定報告書1份附卷可參（本院卷第89-95頁參照
    ）。按「鑑定人由審判長、受命法官或檢察官就下列之人選
    任一人或數人充之：一、就鑑定事項有特別知識經驗者。
    二、經政府機關委任有鑑定職務者」、「審判長、受命法官
    或檢察官於必要時，得使鑑定人於法院外為鑑定。前項情形
    ，得將關於鑑定之物，交付鑑定人。因鑑定被告心神或身體
    之必要，得預定7日以下之期間，將被告送入醫院或其他適
    當之處所」、「法院或檢察官得囑託醫院、學校或其他相當
    之機關、團體為鑑定，或審查他人之鑑定，並準用第203條
    至第206條之1規定；其須以言詞報告或說明時，得命實施鑑
    定或審查之人為之」，刑事訴訟法第198條、第203條、第
    208條第1項分別定有明文。本院就被告行為當時之精神狀況
    ，選任行政院衛生署苗栗醫院進行鑑定，經該院精神科醫師
    本於專業知識與臨床經驗，綜合判斷被告症狀所為之專業判
    斷，無論鑑定人之資格、理論基礎、鑑定方法及論理過程，
    已足資擔保該精神鑑定報告書之專業性、可靠性與公正性，
    是上開鑑定報告書之結論，自堪可採。
六、末按行為時因精神障礙或其他心智缺陷，致不能辨識其行為
    違法或欠缺依其辨識而行為之能力者，不罰，刑法第19條第
    1 項定有明文。又不能證明被告犯罪或其行為不罰者，應諭
    知無罪之判決，刑事訴訟法第301條第1項亦有明文。本案被
    告固有為上開搶奪他人財物之犯行，具備構成要件該當性且
    屬違法行為，然被告行為時之心智缺陷，致不能辨識其行為
    違法之狀態，屬阻卻罪責之事由，揆諸上揭條文，被告行為
    應屬不罰，應為被告無罪之諭知。次按因第19條第1項之原
    因而不罰者，其情狀足認有再犯或有危害公共安全之虞時，
    令入相當處所，施以監護，刑法第87條第1項定有明文。準
    此，被告行為時因精神障礙或其他心智缺陷，致不能辨識其
    行為違法或欠缺依其辨識而不罰者，固得依上開規定，令入
    相當處所施以監護，但是否為此宣告，法院仍有自由裁量之
    權（最高法院69年臺上字第1179號判例意旨參照）。又保安
    處分之措施本含社會隔離、拘束身體自由之性質，其限制人
    民之權利，實與刑罰相同，則本諸憲法保障人權之意旨與刑
    法之保護作用，法院於適用該法條而決定應否執行特定之保
    安處分時，即應受比例原則之規範，俾以保安處分之宣告，
    能與行為人所為行為之嚴重性、行為人所表現之危險性及對
    於行為人未來行為之期待性相當，參照大法官會議解釋釋字
    第471號意旨。本院審酌被告智力程度中度智能不足，缺乏
    正確社會化行為之判斷力，心智能力明顯缺損，心智年齡約
    為6-7歲，已如上開鑑定報告所載，並無罹有攻擊性或積極
    危險性之精神疾病或障礙，且被告犯本案被訴行為時，亦無
    強暴、脅迫或其他攻擊行為之情事，僅因其認知功能明顯缺
    陷，不具辨識行為違法之能力而為本案犯行，應無危害公共
    安全之虞，及考量被告上開鑑定報告，其心智年齡為6-7 歲
    ，此一心智上之缺損，並非醫療院所施以藥物之診治，即能
    提升其心智能力而改善其行為違法之辨識能力，依此，尚無
    對被告施以隔離、保護與治療措施之必要。本案被告自無依
    刑法第87條第1項規定，令入相當處所施以監護之必要，附
    此敘明。
據上論斷，應依刑事訴訟法第301條，判決如主文。
本案經檢察官鄭少到庭執行職務。
中    華    民    國    98    年     7    月    28    日
                  刑事第六庭    審判長法  官  王義閔
                                      法  官  鄭舜元
                                      法  官  張德寬
以上正本證明與原本無異。
如不服本判決應於收受判決後10日內向本院提出上訴書狀，並
應敘述具體理由。其未敘述上訴理由者，應於上訴期間屆滿後
20日內向本院補提理由書(均須按他造當事人之人數附繕本)
「切勿逕送上級法院」。
告訴人或被害人對於判決如有不服具備理由請求檢察官上訴者，
其上訴期間之計算係以檢察官收受判決正本之日期為準。
中    華    民    國    98    年     7    月    29    日
                                      書記官  黃得翔


司法院資訊處製作；財團法人民間司法改革基金會備份。
